【裁判字號】    96,上,154
【裁判日期】    970331
【裁判案由】    損害賠償
【裁判全文】
臺灣高等法院高雄分院民事判決           96年度上字第154號
上  訴  人  乙○○
訴訟代理人  林朋助律師
被上訴人    丁○○
                        號龍泉榮民醫院
訴訟代理人  甲○○
上列當事人間請求損害賠償事件，上訴人對於民國96年3 月19日
臺灣屏東地方法院95年度重訴字第21號第一審判決提起上訴，本
院於97年3 月19日言詞辯論終結，判決如下：
    主  文
上訴駁回。
第二審訴訟費用由上訴人負擔。
    事實及理由
一上訴人起訴主張：其因與被上訴人買賣冰箱發生齟齬，於民國
  93年9 月21日上午7 時許至被上訴人家中詢問，詎被上訴人竟
  突然持菜刀攻擊上訴人，致上訴人受有頭部外傷併兩處撕裂傷
  大出血、腦水腫、左側肱骨轉子骨折、右前臂挫傷及瘀血之傷
  害（下稱系爭事故），爰依侵權行為損害賠償請求權，請求被
  上訴人賠償醫療費用新臺幣（下同）196,318 元、精神慰撫金
  3 百萬元、工作損失364,320 元、未來就醫所需費用336,000
  元等語。求為判決：(一)被上訴人應賠償上訴人3,896,638 元及
  自起訴狀繕本送達翌日，即94年11月16日起至清償日止，按週
  年利率5%計算之利息；(二)願供擔保准予宣告假執行。（原審判
  決被上訴人應給付上訴人518,049 元及自94年11月16日起至清
  償日止，按週年利率5%計算之利息，上訴人僅就敗訴中右肩旋
  轉肌腱巨大破裂支出之醫藥費5,973 元、後遺症頭痛已支出之
  醫療費3,240 元及未來所需支出之醫療費32,400元、精神慰藉
  金1 百萬元、減少23月工作損失172,500 元上訴，其餘敗訴部
  分，業已確定）於本院聲明：(一)原判決關於下列第二項部分廢
  棄。(二)上廢棄部分，被上訴人應再給付1,210,873 元，及自94
  年11月16日起至清償日止，按週年利率5%計算之利息。(三)願供
  擔保准予宣告假執行。
二被上訴人則以：上訴人所提出傷害賠償，均無實據，且無理由
  。又上訴人係無業，且依勞動基準法規定年滿60歲即無法加保
  ，應強制退休，而上訴人所投保者係榮眷健保，故其請求工作
  損失無理由。另上訴人主張於94年5 月16日因右肩旋轉肌腱巨
  大破裂而至財團法人屏東基督教醫院治療，及於95年7 月4 日
  、10月3 日、17日至寶健醫院治療頭痛等，與被上訴人前開傷
  害上訴人行為是否有因果關係，上訴人並未證明，此部分之主
  張亦無理由。因被上訴人現於安養院治療，已無資力，上訴人
  請求非財產上損害賠償金額過高等語置辯。並於本院聲明：(一)
  上訴及假執行之聲請均駁回。(二)願供擔保准予宣告免為假執行
  。
三兩造所不爭執之事項：
(一)被上訴人於93年9 月21日7 時許，在屏東縣屏東市光大巷59號
  之9 住處內，與上訴人因故發生爭執，被上訴人持菜刀砍傷上
  訴人，上訴人經送寶建醫院診治，發現有頭部外傷併兩處撕裂
  傷大出血、腦水腫、左側肱骨轉子骨折、右前臂挫傷及瘀血等
  傷害。被上訴人因上開傷害犯行經臺灣屏東地方法院以94年度
  易字第586 號判處有期徒刑4 月確定，並已於95年8 月25日因
  入監及易科罰金執行完畢。
(二)上訴人治療右肩旋轉肌之醫藥費自付額為5,973 元；為頭痛已
  支出醫療費3,240 元，以此推算餘年13歲即未來所需支出10倍
  之醫療費為32,400元。
(三)上訴人於92、93年間無收入，且自85年11月13日退保後，即未
  再加入勞保。
四協商兩造爭點如下：
(一)上訴人於94年5 月16日所治療之右肩旋轉肌腱巨大破裂，是否
  因被上訴人於系爭事故發生時地之傷害所致？
(二)上訴人於95年7 月4 日、10月3 日、17日治療之頭痛，是否因
  被上訴人於系爭事故發生時地之傷害所致？
(三)上訴人得否再請求精神慰藉金1 百萬元？
(四)上訴人於受傷時是否仍有工作能力？如有，其每月收入為何？
  又其因受傷而無法工作期間為何？
(五)上訴人得依侵權行為損害賠償請求權，請求被上訴人再給付若
  干賠償？
五上訴人於94年5 月16日所治療之右肩旋轉肌腱巨大破裂，是否
  因被上訴人於系爭事故發生時地之傷害所致？
(一)按損害賠償之債，以有損害之發生及有責任原因之事實，並二
  者之間，有相當因果關係為成立要件。故原告所主張損害賠償
  之債，如不合於此項成立要件者，即難謂有損害賠償請求權存
  在，最高法院48年台上字第481 號判例足資參照。
(二)經查：上訴人雖於94年2 月26日就右肩不適求診，而旋轉肌腱
  巨大破裂之成因有內在及外在原因；內在為退化修補不佳、血
  液循環不良所致，外在為外傷所致，惟其因果關係為何，無法
  釐清一節，有上訴人不爭執其真正之屏東基督教醫院97年2 月
  15日（97）屏基醫骨字第9702023 號函附卷可憑（見本院卷第
  88頁、第93頁），足認上訴人上開病灶之成因如為外傷所致，
  自需其右肩曾受外傷。惟查：上訴人因系爭事故係受有頭部外
  傷併兩處撕裂傷大出血、腦水腫、左側肱骨轉子骨折、右前臂
  挫傷及瘀血之傷害，業如前述，並有兩造不爭執其真正之驗傷
  診斷書、寶建醫院病歷等影本在卷可稽（見本院卷第71頁、第
  94頁、第106 頁、原審94年度附民字第125 號卷第5 頁、原審
  卷第31頁至第46頁）。亦即上訴人並未因系爭事故右肩受傷，
  如此即無從認定上訴人於系爭事故發生後5 個月始經診斷出之
  右肩旋轉肌腱巨大破裂，為被上訴人當時傷害所致之外傷所引
  發。因上訴人僅以屏東基督教醫院94年5 月16日之診斷證明書
  主張其右肩旋轉肌腱巨大破裂，係被上訴人侵權行為所致，既
  經被上訴人否認，上訴人復未能舉證以實其說，則揆諸上開說
  明，被上訴人辯稱上訴人於94年5 月16日因治療右肩旋轉肌腱
  巨大破裂支出之醫藥費自付額5,973 元與系爭事故，即被上訴
  人有責任原因之事實間並無因果關係，即為可採。
六上訴人於95年7 月4 日、10月3 日、17日治療之頭痛，是否因
  被上訴人於系爭事故發生時地之傷害所致？
(一)經查：上訴人於上揭時間至寶建醫院求診時，自行向診斷醫師
  陳稱頭痛及高血壓，因高血壓屬慢性病，病灶形成原因不明，
  而頭痛為上訴人所訴，形成原因甚多且不易查明，惟與93年9
  月21日受傷入院無直接關係，且一般輕微腦震盪後遺症大多為
  短暫性，鮮少超過半年等語，有寶建醫院97年2 月13日（九七
  ）寶建醫字第054 號函在卷足憑（見本院卷第87頁），亦即上
  訴人之頭痛係其個人感覺，非診斷醫師以理學檢驗而得。再佐
  以系爭事故發生後，上訴人於93年9 月21日系爭事故發生後，
  經驗出有頭部外傷併兩處撕裂傷大出血、腦水腫，且當時驗傷
  醫師係記載頭部有腦水腫併可能有腦神經方面之後遺症，固有
  該驗傷診斷書可憑（見上揭附民卷第5 頁），惟上訴人當日同
  時乃進入寶建醫院求診，並住院14日，嗣經該院醫師進一步觀
  察及診治後，則診斷為頭部外傷併頭皮撕裂傷及輕微腦震盪，
  亦有該院95年10月3 日診斷證明書在卷可證（見本院卷第107
  頁），足認上訴人急診時雖診斷為腦水腫，惟經住院診斷已確
  定為輕微腦震盪，而非腦水腫，因輕微腦震盪之後遺症鮮少超
  過半年，則上訴人於系爭事故發生後近2 年才因頭痛求診，自
  無從認定係於系爭事故發生時遭被上訴人傷害所致。
(二)至上訴人雖主張：其除了輕微腦震盪還有腦部大出血及腦腫，
  有可能導致事後頭痛，寶建醫院函示只針對腦震盪，不足以證
  明上訴人之頭痛與系爭事故無關等語。惟查：上訴人頭部外傷
  係「頭皮撕裂傷」，且腦水腫於住院後即未經診斷出，寶健醫
  院更明確表示上訴人主訴之頭痛與93年9 月21日受傷入院無直
  接關係等語，均如前述，則上訴人非醫療專業人士，自行推論
  其曾有腦部大出血及腦腫，有可能導致事後頭痛等語，既無其
  他醫學證明可資佐證，自不足採。是以被上訴人否認上訴人因
  後遺症頭痛已支出之醫療費3,240 元及未來所需支出之醫療費
  32,400元與系爭事故有因果關係，亦屬可採。
七上訴人得否再請求精神慰藉金1 百萬元？
(一)按不法侵害他人之身體而情節重大者，被害人雖非財產上之損
  害，亦得請求賠償相當之金額。民法第195 條第1 項定有明文
  。
(二)經查：上訴人因系爭事故受傷，而住院合計14日，出院後又至
  屏東基督教醫院手術，且上訴人所受之傷害對於左肩形成創傷
  後關節病變，減少左肢機能，左肩機能喪失機能程度，主活動
  前舉90度，被動活動前舉160 度，肌力為4 分，亦有前開醫院
  函文在卷可佐（見原審卷第30頁、第47頁、第117 頁、本院卷
  第61頁），應認被上訴人此故意侵權行為之情節確屬重大。又
  上訴人初中畢業、名下有1 部汽車；被上訴人名下無財產、高
  工畢業，係退伍榮民，經濟來源僅有每年2 次退休俸，共23萬
  元等節為兩造所不爭執（見本院卷第71頁、第93頁、第106 頁
  ），且有兩造稅務電子閘門財產所得調件明細表各1 份在卷可
  憑（見原審卷第15頁至第17頁），是以本院審酌上開情事，認
  原審判決被上訴人應賠償上訴人非財產上損害賠償數額50萬元
  已為適當，逾此數額之請求，為無理由。從而上訴人請求被上
  訴人再給付1 百萬元，尚屬無據。
八上訴人於受傷時是否仍有工作能力？如有，其每月收入為何？
  又其因受傷而無法工作期間為何？
(一)按不法侵害他人之身體，對於被害人因此喪失或減少勞動能力
  時，應負損害賠償責任，民法第193 條第1 項定有明文。惟此
  身體受侵害，而請求賠償喪失或減少勞動能力之損害，於估定
  被害人喪失或殘存勞動能力之價值時，應以其勞動能力在通常
  情形下可取得之對價為標準。再按勞工年滿60歲者，雇主得強
  制其退休，勞動基準法第54條亦定有明文。因此年逾60歲而主
  張自己仍有勞動能力，因遭他人不法侵害而喪失者，即應證明
  其有受僱支薪之事實，自不待言。
(二)經查：上訴人於92、93年間無收入，且自85年11月13日退保後
  ，即未再加入勞保一節，為上訴人所不爭執（見本院卷第94頁
  ），並有稅務電子閘門財產所得調件明細表、勞工保險局97年
  2 月12日保承資字第09710042440 號函在卷可憑（見原審卷第
  15頁至第16頁、本院卷第86頁及附件），而上訴人為30年10月
  16日生，於系爭事故發生時已逾62歲，據此自難認上訴人尚有
  受僱他人領薪。又查：上訴人前於93年10月29日曾具狀向屏東
  地方法院檢察署檢察官表示：上訴人於案發前1 個半月至臺北
  女兒家作客，直至案發前一日始返回屏東等語（見臺灣屏東地
  方法院檢察署93年度他字第556 號第9 頁），且於警局未表示
  就業中（見屏東縣警察局屏東分局刑事案件報告書），另提出
  之刑事告訴狀亦於職業欄自填「家務」（見偵查卷第65頁、第
  69頁）、刑事答辯狀、呈報狀、呈情狀職業欄自填「榮眷」（
  見原審刑事卷第15頁、第19頁、第27頁、第36頁、第55頁、第
  74頁），嗣又向原審法院表示：受傷時在花田工作，受僱於黃
  清榮，時薪100 元，每天固定工作4 、5 個小時，工作內容為
  清洗香瓜或黏紙箱等語（見原審卷第150 頁），乃為上訴人所
  不爭執，亦即上開陳述已屬前後不一。上訴人卻於本院審理中
  改稱其僅有在農忙時會去黃清榮處幫忙，退保後打臨工等語（
  見本院卷第69頁至第70頁、第93頁），惟上訴人係於路過農田
  旁時自行幫忙清洗黃清榮及其配偶丙○○種植之香瓜，黃清榮
  夫妻雖偶於農忙時會聘1 、2 位工人半日，工資半日為2 、3
  百元，惟其等未曾聘僱上訴人工作，因上訴人只是偶而路過幫
  忙，所以丙○○僅給上訴人1 、2 百元吃飯錢，都是在工作後
  當場給付，且是在3 、4 年前幫忙1 、2 次而已，其等並未計
  劃聘上訴人，因為估算收入及工作有限，無法聘工人等節，業
  據證人丙○○結證無訛（見本院卷第72頁至第74頁），如此自
  難以認定上訴人於系爭事故發生前年逾60歲後，尚有勞動能力
  且受僱他人支薪。則揆諸上開說明，上訴人顯未證明其確有受
  僱打臨工支薪之事實，是以其每月即無薪資收入，亦無可能因
  受傷而無法工作。從而被上訴人否認上訴人因系爭事故受有減
  少23月工作損失172,500 元，亦為可採。
九上訴人得依侵權行為損害賠償請求權，請求被上訴人再給付若
  干賠償？
  經查：上訴人因系爭事故受有支出醫療費用18,049元之損害，
  又請求之非財產上損害賠償50萬元，即共518,049 元及自94年
  11月16日起至清償日止，按週年利率5%計算之利息，均於法有
  據，原審判決被上訴人應如數給付，未據被上訴人上訴，均已
  確定，業經前述。惟因上訴人未能舉證證明其右肩旋轉肌腱巨
  大破裂支出之醫藥費5,973 元、後遺症頭痛已支出之醫療費3,
  240 元及未來所需支出之醫療費32,400元，與系爭事故所致傷
  害有相當因果關係。又其請求再給付精神慰藉金1 百萬元，尚
  非有據。此外，上訴人亦未就其於系爭事故發生前有勞動能力
  且受僱他人支薪，因系爭事故而減少23月工作損失172,500 元
  一節舉證以實其說，是以上訴人自不得依侵權行為損害賠償請
  求權，請求被上訴人再給付任何金額。
十綜上所述，本件上訴人主張依侵權行為法律關係請求被上訴人
  應再給付上訴人因右肩旋轉肌腱巨大破裂支出之醫藥費5,973
  元、後遺症頭痛已支出之醫療費3,240 元及未來所需支出之醫
  療費32,400元、精神慰藉金1 百萬元、減少23月工作損失172,
  500 元，即被上訴人應再給付1,210,873 元，及自94年11月16
  日起至清償日止，按週年利率5%計算之利息，為無理由，不應
  准許。又其假執行之聲請亦失所附麗，應併予駁回。原審就上
  開部分為上訴人敗訴之判決，及駁回其假執行之聲請，並無不
  合。上訴意旨指摘原判決不當，求予廢棄改判，為無理由，應
  予駁回。又上訴人於本院減縮上訴聲明為請求被上訴人再給付
  1,210,873 元及法定遲延利息，乃不得上訴第三審，兩造自均
  無聲請假執行及免為假執行之必要，附此敘明。
十一據上論結，本件上訴為無理由，依民事訴訟法第449 條第1項
  、第78條，判決如主文。
中    華    民    國    97    年    3     月    31    日
                            民事第四庭
                                審判長法官  蔡文貴
                                法      官  黃科瑜
                                法      官  謝靜雯
以上正本證明與原本無異。
本件不得上訴。
中    華    民    國    97    年    4     月    1   日
                                書  記  官  唐奇燕


司法院資訊處製作；財團法人民間司法改革基金會備份。
